臺灣高等法院民事判決　　　　　　　　　95年度智上字第50號
上　訴　人　　吉貝斯瓷磚有限公司
法定代理人　　丁○○
訴訟代理人　　景熙焱律師
被　上訴人　　甲等磁磚企業有限公司
兼法定代理人　乙○○
被　上訴人　　裕益窯業有限公司
兼法定代理人　甲○○○
上列四人共同
訴訟代理人　　李采霓律師
被　上訴人　　福興榮企業有限公司
　　　　　　　　　　　　設台北縣鶯歌鎮○○路67巷10弄2號
兼法定代理人　丙○○　　住同上
上列二人共同
訴訟代理人　　盧立仁律師
　　　　　　　陳益盛律師
上列當事人間請求侵權行為損害賠償事件，上訴人對於中華民國
95年8 月31日臺灣板橋地方法院93年度智字第44號第一審判決提
起上訴，經本院於96年7月4日言詞辯論終結，判決如下：
    主  文
原判決關於駁回上訴人後開第二項之訴部分及訴訟費用之裁判均
廢棄。
被上訴人甲等磁磚企業有限公司、乙○○應連帶給付上訴人新台
幣貳萬肆仟伍佰元及自民國93年11月11日起至清償日止按年息5%
計算之利息。
其餘上訴駁回。
第一、二審訴訟費用被上訴人甲等磁磚企業有限公司、乙○○連
帶負擔5%，餘由上訴人負擔。
    事實及理由
一、上訴人起訴主張：
（一）被上訴人丙○○（下稱丙○○）係被上訴人福興榮企業有
      限公司（下稱福興榮公司）之負責人，從事網版轉寫印刷
      業務；被上訴人乙○○（下稱乙○○）係被上訴人甲等磁
      磚企業有限公司（下稱甲等公司）之負責人，從事磁磚製
      造業務；被上訴人甲○○○（下稱甲○○○）為被上訴人
      裕益窯業有限公司（下稱裕益公司）之負責人，從事磁磚
      製造業務。
（二）按「吉貝斯圖樣設計系列中」之「海洋之一」、「旅途之
      二」（編號F0001號、G0012號）圖樣（下稱花紙圖樣），
      係伊之受僱人己○○創作完成享有著作權，並約定由伊享
      有著作財產權之美術著作。
（三）伊分別於民國（下同）89年12月7 日、90年5月9日委託丙
      ○○將上開花紙圖樣轉印成花紙而交付原稿，詎丙○○竟
      與乙○○共同不法侵害前述著作權，由乙○○、甲○○○
      向丙○○訂購花紙圖樣各800朵合計1600朵，未獲伊同意
      或授權，丙○○即於91年1月間擅自將系爭圖樣重製成花
      紙，以每朵花紙新台幣（下同）4元之價格轉售予乙○○
      、甲○○○，其2人取得花紙後復加工於所生產之腰帶花
      磁磚上計1600片，並將磁磚編號為「V708A」（即海洋之
      一）及「7402」（即旅途之二），於91年10月31日起至94
      年3月16日止甲等公司及裕益公司陸續售予協成建材行、
      台昇建材行、玉光建材行、永昱建材行、國凱建材行、勝
      利建材行。
（四）伊與丙○○間從無不付製版費即屬棄版品之約定，系爭二
      紙美術著作之花紙，係經伊將製版之前置作業完成，且向
      丙○○所訂購之數量高達數千紙，利潤可觀，丙○○本不
      得向伊請求製版費，此與特殊訂單或僅訂購一次不同，故
      丙○○辯稱因伊未給付製版費，依慣例即屬棄版，可以給
      他人使用云云，殊非可採。
（五）91年8月間兩造雖曾就上開侵權行為事件由劉錦池出面協
      調，故乙○○、丙○○應自斯時起明知伊就上開花紙享有
      著作權，並已承諾不再侵犯，然自同年10月間起至94年3
      月16日止伊仍發現在市面上有侵權之產品繼續販售（詳如
      附表），故縱令兩造於91年8 月間曾有和解存在，亦已失
      效。
（六）伊獲知有販售之時間係自91年10月24日迄至94年3月16日
      ，然本件起訴時間為93年10月4日，故請求權並未罹於時
      效，至於訴外人立暐公司向甲等公司訂貨時間雖係91 年
      10月1日，但立暐公司取得請款單之時間係在91年11月間
      ，伊至斯時才確定係甲等公司販售，故請求權時效應自91
      年11月起算。
（七）裕益公司亦有販售上開磁磚之行為（詳如附表編號2、6）
      ，故其有侵權行為亦堪認定。
（八）依據伊所取得之証據其涉及之交易金額雖僅為14,940元，
      但因本案最後侵權行為時間為94年3月16日，應適用93年
      9月1日修正之著作權法第88條第3項之規定以每件為100萬
      元賠償伊所受之損失。
（九）聲明：
      (一)被上訴人等應連帶給付上訴人486萬元，及自起訴狀繕
        本送達之日起至清償日止，按年利率百分之五計算之利
        息。
      (二)被上訴人等應連帶負擔費用將本件刑事最後事實審判決
        書（即台灣板橋地方法院94年訴字第112號刑事判決）
        主文及事實欄，暨本件民事最後事實審判決書主文及事
        實欄，以長36公分、寬24公分之篇幅，登載於聯合報全
        國版一及二版下半頁（10Ｐ版面）一日。
      (三)願供擔保以代釋明，請准宣告假執行。
二、被上訴人甲等磁磚企業有限公司、裕益窯業有限公司、乙○
    ○、甲○○○方面則以：
（一）系爭花紙圖樣原著作人為己○○，受僱於元裕陶瓷工業社
      ，縱令己○○係由元裕陶瓷工業社調派至上訴人公司服務
      ，亦與元裕陶瓷工業社係不同主體、人格，故元裕陶瓷工
      業社方為己○○之雇用人而享有花紙圖樣之著作財產權，
      上訴人主張伊為系爭花紙圖樣之著作財產權人，顯然無據
      。
（二）乙○○係於91年1 月間以相當於市價之價格向丙○○購得
      花紙圖樣，主觀上係合法使用，且係因丙○○告稱花紙圖
      樣為沒有著作權之棄版圖案方始購買之，故乙○○確不知
      花紙圖樣有著作權，自無與丙○○有共同不法著作財產權
      之犯意，亦非屬故意行為。
（三）上訴人於91年8 月出面主張乙○○侵害其花紙圖樣著作財
      產權權後，然乙○○已於91年8 月間經由劉錦池出面協調
      ，以請客道歉方式與上訴人達成和解，上訴人自不得再為
      任何主張或請求，況且上訴人遲至93年10月6 日始提起本
      件訴訟，其請求權顯已罹於時效。
（四）甲等公司自91年8 月以後即未再出售系爭花紙圖樣之腰帶
      花磁磚，上訴人所提出之附表所列之交易明細表，除附表
      編號3、9以外，均非甲等公司、乙○○、裕益公司及甲○
      ○○所出售。至於附表編號3、9，乃係甲等公司職員庚○
      ○於91年10月1 日、21日在乙○○不知情之狀況下，逕行
      將「海洋之一」腰帶花磁磚100片販售予立暐建材行；「
      旅途之二」腰帶花磁磚150片販售予玉光磁磚行。
（五）丙○○於91年1月間將系爭圖所製成之花紙，一次販售甲
      等公司各800張（朵），每張（朵）4元，甲等公司將之燒
      製於磁磚後每片售價21元，總售價為33,600元（21×800
      ×2＝33,600），全部出售之獲利亦不到7,000元，上訴人
      主張伊購買1600張應有25600朵，與事實不符。
（六）如認乙○○對於員工庚○○於91年10月1 日、同月21日之
      販售行為有過失，然因此係發生於著作權法第88條第3項
      於92年7月9日修正前，本件應適用修正前之著作權法，按
      修正前著作權法第88條第3項規定，如被害人不易証明實
      際損害額，得請求法院依侵害情節，在1萬元以上，50萬
      元以下酌定賠償額。如損害行為屬故意且情節重大者，賠
      償額得增至100萬元，甲等公司因生產1600片磁磚腰帶總
      售價僅33,600元，然乙○○於91年8月間宴請上訴人負責
      人丁○○並至KTV酒店續攤，已花費34,000元，上訴人再
      行請求，為無理由。
（七）裕益公司負責人甲○○○與乙○○係母子關係，但與甲等
      公司係各自營業之公司，生產項目不同，裕益公司從不生
      產或出售磁磚腰帶產品。而且裕益公司與甲○○○有關違
      反著作權之部分亦經檢察官查明而不起訴處分，上訴人主
      張裕益公司及甲○○○應負侵權行為責任，亦屬無據。
三、被上訴人福興榮公司、丙○○方面：
（一）提供圖樣供網版印刷業者配色印刷之客戶下單訂購花紙時
      ，未聲明該個人或公司擁有著作權不能給他人使用，同時
      亦未支付製版費時，由於業者所支出之成本無以填補，在
      台北縣鶯歌鎮網版印刷業界遂發展出不支付製版費，即「
      視為棄版」之習慣，業者得將之視為能與其他客戶共用之
      花紙圖案，由其他客戶下單製作該花紙圖案以多少彌補所
      支出之成本。丙○○於國中畢業後即以製版印刷為業，對
      著作權法規定毫無所悉，對一般法律之認識亦至為淺薄，
      遂一直誤認上開慣例毫無問題，並適用於每個客戶身上。
（二）上訴人負責人丁○○與丙○○係熟識，雙方間自89年7月
      開始往來，3年間交易達數百次，成功請款者高達97萬朵
      花紙以上，平均3天即有1次交易，交易金額總計逾380萬
      元。上訴人於89年12月7日及90年5月9日將系爭花紙圖樣
      委託丙○○轉印成花紙，並交付原稿予丙○○，經丙○○
      支出8,400元後完成花紙通知上訴人確認，因上訴人決定
      下單時未聲明擁有著作權，亦未支付製版費，丙○○誤為
      上訴人已同意視為棄版，故於91年1月間乙○○表示欲使
      用花紙圖樣時，同意承接乙○○訂購花紙圖樣各800朵（
      合計1600朵）之訂單，並將製作成100張（每張16朵）後
      ，以每朵4元（即每張64元），總共6,400元之代價賣給乙
      ○○，扣除每朵成本3.5元後，獲利800元，自無著作權法
      第88條第3項規定之「故意且情節重大」。
（三）福興榮公司、丙○○與甲等公司、乙○○間，僅有買賣花
      紙圖樣之關係，無權過問甲等公司、乙○○買受後如何處
      理，亦未分得販售腰帶磁磚所得，自無共同意圖營利而以
      重製之方法侵害上訴人著作財產權之主觀犯意，無庸負連
      帶賠償責任。
（四）本件糾紛經劉錦池出面協調，上訴人要求乙○○出面請吃
      飯，表示和解誠意，遂由乙○○作東於91年8 月間宴丁○
      ○，足証上訴人於91年8 月間已向伊等人主張侵害行為，
      然其至93年10月6日始提起本件訴訟，早已逾2年之消滅時
      效。
（五）上訴人無法舉證證明福興榮公司、丙○○所製作花紙圖樣
      超過1600朵，又無法證明其所受損害，因福興榮公司、丙
      ○○轉售花紙之行為發生於著作權法修正前，應適用修正
      前之規定，僅得於1萬元以上50萬元以下酌定賠償額，縱
      認損害行為屬故意且情節重大，賠償額亦僅得增至100 萬
      元。
四、本件原審判決上訴人之訴駁回，上訴人僅就金額200萬元部
    分聲明不服，其餘敗訴部分（即286萬元本息部分及將刑事
    判決書及民事判決書之主文、事實欄登載於新聞紙部分）未
    再上訴，而告確定，上訴聲明求為判決：（一）原判決於後
    開第二項給付之範圍內廢棄。（二）被上訴人等應連帶給付
    上訴人200萬元，及自起訴狀繕本送達被上訴人之翌日起至
    清償日止，按年息5%計算之利息（見本院卷第187、188頁）
    。被上訴人答辯聲明，求為判決駁回上訴，並願供擔保請准
    宣告免為假執行。
五、兩造不爭執事項：
（一）「吉貝斯圖樣設計系列中」之「海洋之一」（編號為F000
      1號）及「旅途之二」（編號G0012號）之圖樣，係己○○
      創作。
（二）上訴人於89年12月7日將「旅途之二」；90年5月9日將「
      海洋之一」圖樣之原稿交付並委託丙○○轉印成花紙（見
      原審卷二第306、313頁）。
（三）乙○○向丙○○訂購上開花紙圖樣各800朵後，由丙○○
      於91年1月間某日，在福興榮公司內，將花紙圖樣重製成
      花紙，再以每朵花紙4元之價格轉售予乙○○。
（四）乙○○於取得花紙後，復加工於所生產之腰帶花磁磚上出
      售。
（五）上訴人之負責人丁○○與乙○○、丙○○於91年8 月間應
      劉錦池之邀約，共同於上豪味餐廳吃飯，並商議關於著作
      權侵權爭議事項。
（六）上訴人於91年12月23日發函要求停止乙○○之出售行為，
      有照華國際專利商標法律聯合事務所函影本在卷（見原審
      卷一第30-32頁）。
（七）裕益公司及甲○○○所涉違反著作權一案，已經檢察官不
      起訴處分在案，有台灣板橋地方法院檢察署檢察官不起訴
      處分書及台灣高等法院檢察署處分書在卷可按（見原審卷
      一第77-81、105-108頁）。
六、本件依民事訴訟法第463條準用第270條之1第1項第3款規定
    協議簡化爭點，兩造同意簡化爭點如下（見本院卷第57頁反
    面）：
（一）上訴人是否為本件花紙圖樣之著作財產權人？
（二）上訴人與丙○○間有無若不付版費即可重製花紙圖樣出售
      ，如付版費就不可重製花紙圖樣出售之合意？
（三）被上訴人是否知悉上訴人有著作權？
（四）丁○○是否與被上訴人乙○○、丙○○於91年8月達成和
      解，丁○○是否放棄民事損害賠償請求權？
（五）上訴人之請求權時效是否罹於時效而消滅？
（六）被上訴人是否為故意行為？
（七）被上訴人裕益公司就91年10月是否有侵權行為？
（八）上訴人請求損害賠償之金額應依修正前或修正後之著作權
      法第88條？
七、法院之判斷：
（一）上訴人是否為本件花紙圖樣之著作財產權人：
   1、按著作權法對於著作採創作保護主義，於創作完成時即享
      有著作權。本件系爭花紙之圖樣係己○○所創作，並約定
      由上訴人取得系爭圖樣之著作財產權一節，已據己○○於
      檢察官偵查中到庭証明（詳見93年偵字第2387號卷第25頁
      ，偵訊筆錄影本見原審卷三第29頁）。次按受雇人於職務
      上完成之著作，以該受雇人為著作人。但契約約定以雇用
      人為著作人者從其約定。依前項規定，以受雇人為著作人
      者，其著作財產權歸雇用人享有。但契約約定其著作財產
      權歸受雇人享有者，從其約定。修正前著作權法第11條定
      有明文。查本件花紙圖樣係由己○○所創作，而己○○乃
      上訴人之受雇人，與上訴人間未對系爭圖樣之著作財產權
      歸屬另有約定，依前開說明，上訴人應享有系爭圖樣之著
      作財產權。
   2、次查，元裕陶瓷工業社與吉貝斯公司均由丁○○所開設，
      元裕陶瓷工業社設立於76年，地址為台北縣鶯歌鎮○○街
      146號，吉貝斯公司設立於88年，地址在鶯歌鎮○○街60
      巷58弄19號，此有公司登記資料可按（見原審卷三第18、
      19頁）。吉貝斯公司負責人丁○○雖在原審刑事庭94年5
      月11日審判期日時表示己○○剛來時是在元裕陶瓷工業社
      員工，勞健保都是在元裕陶瓷工業社，後來成立吉貝斯公
      司名義上被分配到吉貝斯公司，但實際上勞健保薪水都是
      在元裕陶瓷工業社（見原審卷二第318頁），但觀之己○
      ○自89年至92年之薪資扣繳憑單，其上所記載之扣繳義務
      人均為吉貝斯公司，此有己○○薪資扣繳憑單影本四紙在
      卷可按（見本院卷一第176-178頁），可見丁○○早已於
      89年即將己○○調至吉貝斯公司甚明。至於証人戊○○雖
      在本院証稱「... 曾經與己○○是同事，她是美工設計，
      我作現場，元裕陶瓷的老闆是丁○○，老闆另外開吉貝斯
      公司我有聽過，我一直在元裕工廠做事地址鶯歌鎮○○街
      146號，己○○是在92年6、7月離職」等語（見本院卷一
      第91頁反面），証人戊○○應係以兩人工作地點相同而主
      觀上認為己○○係元裕陶瓷工業社員工，然吉貝斯公司地
      址雖與元裕陶瓷工業社不同，但因負責人相同，丁○○利
      用元裕陶瓷工業社之場所設置工廠，將吉貝斯公司之員工
      安排到元裕陶瓷工業社之工廠工作，非法所不許，尚難因
      吉貝斯公司之員工在元裕陶瓷工業社之地點工作，即認係
      受雇於元裕陶瓷工業社。再觀之戊○○於92年度之薪資扣
      繳憑單，其薪資扣繳義務人亦非元裕陶瓷工業社，而是吉
      貝斯公司，此有戊○○扣繳憑單影本可稽（見本院卷一第
      176頁），但戊○○本人仍繼續在元裕陶瓷工業社之地點
      工作，據此自難依証人戊○○之証言而認己○○是受雇於
      元裕陶瓷工業社。己○○既係由上訴人所僱用，自應認係
      上訴人之受雇人，則依前開說明，上訴人應享有本件系爭
      花紙圖樣之著作財產權。
（二）上訴人與被上訴人丙○○間有無若不付版費即可重製花紙
      圖樣出售，如付版費就不可重製花紙圖樣出售之合意？
   1、丙○○固不否認曾於91年1月間將「海洋之一」「旅途之
      二」圖樣重製成花紙各800朵後出售予乙○○，但辯稱與
      上訴人間有同意或默示同意如上訴人未付版費，視為棄版
      圖樣，依慣例伊得予以重製銷售云云（見原審卷三第68、
      72頁），然遭上訴人所否認，並以前詞置辯。
   2、經查，丙○○與吉貝斯公司之負責人丁○○熟識，自89年
      7月起至92年4月止之交易紀錄計逾300次以上，其中僅有
      20筆支付版費之記錄，此有丙○○所提出之交易明細表可
      按（見原審卷二第206-217頁），顯然丙○○與上訴人之
      交易並非每筆均給付製版費。觀之該交易明細表，其中就
      「海洋之一」花紙圖樣，上訴人計丙○○訂購6次，總交
      易數量為17000朵，丙○○分別於90年7月14日（4000朵）
      、90年11月22日（3000朵）、91年5月16日（2000朵）、
      91年9月4日（3000朵）、91年12月21日（3000朵）、92年
      1月13日（2000朵）、至「旅途之二」花紙圖樣上訴人係
      一次訂購7000朵（見原審卷二第206-217頁），與其他交
      易相比，其數量堪認係屬龐大。丙○○於原審刑事庭審判
      期日時雖表示上述二花紙圖樣，上訴人已經做過好幾批，
      有簽單才可以請款，伊與上訴人配合多時，版費是上訴人
      特別跟伊講，伊才跟他收版費（見原審刑案卷95年1月17
      日審判筆錄，影印審判筆錄附於原審卷三第74頁），以及
      丙○○又曾於原審刑事庭審理時供稱訂購數量很大之情形
      ，無須支付製版費（見原審刑事卷94年3 月28日審判筆錄
      ），核與丁○○所稱只有訂購一次，沒有後續性，就算是
      我們自己分色，我們會付版費，因為數量少，成本高，福
      興榮公司要求要付版費；第二是由福興榮公司自己分色，
      訂單數量少時會付版費等語相符（見原審卷二第312頁）
      ，堪認上訴人僅在數量少及由福興榮公司自己分色之情形
      下才會給付製版費，在印製數量龐大之情形下則免付製版
      費。上述二花紙圖樣既經上訴人委託丙○○大量印製，自
      無製版費可言，況且製版費之給付與否著作財產權無涉，
      縱令其未收取製版費，亦係屬丙○○計算其印製成本之問
      題，尚難解為係上訴人棄版，故此部分其辯解殊非可採，
      丙○○並無權重製上述花紙圖樣出售他人。
（三）被上訴人是否知悉上訴人有著作權？
   1、就丙○○、福興榮公司部分：
      丙○○既自承上訴人於89年12月7日及90年5月9日將上開
      圖樣之原稿交伊轉印為花紙，則其至遲自90年5月起即應
      知悉上開二花紙圖樣為上訴人享有著作權。
   2、至於乙○○辯稱係於91年1 月向丙○○購買上述二圖樣花
      紙，當時丙○○向伊保証係棄版物，故伊不知上訴人有著
      作權，並提出由丙○○所出具之証明書一紙為証（見原審
      卷一第123頁），且為丙○○所不爭，堪信乙○○於91年1
      月向丙○○購買花紙時尚不知悉上訴人享有著作權。
   3、惟事後上訴人之負責人丁○○發現乙○○侵害伊之著作權
      ，經証人劉錦池出面協商，由乙○○出面於91年8 月間宴
      請丁○○之事，已據証人劉錦池在原審刑事庭所証稱是伊
      到上訴人公司的時候，丁○○告訴伊，乙○○有侵害伊之
      著作權，伊跟她說大家是朋友，請吃個飯就好，給伊一個
      面子，讓伊當和事佬，丁○○說好等語（見原審卷三第
      319頁），在本案原審審理時亦到庭証稱「... 在91年8月
      間，我與被告餐，吉貝斯公司許小姐告訴我有用到圖案，
      是由我出面邀請兩方來吃飯，也就是吃頓飯後，以後事情
      就解決了，當時吃飯用意在此。... 」「吃飯是我提議的
      ，...，請一頓飯就算了是他講的，乙○○說侵犯他的圖
      樣，是他說以後不要再犯了，吃飯後就算了」在卷（見原
      審卷一第143頁），則乙○○至遲於91年8月間宴請丁○○
      時，應知悉上訴人就系爭花紙圖樣享有著作權甚明。
（四）丁○○是否與被上訴人乙○○、丙○○達成和解放棄民事
      損害賠償請求權？
   1、按「稱和解者，謂當事人約定，互相讓步，以終止爭執或
      防止爭執發生之契約。」、「和解有使當事人所拋棄之權
      利消滅，及使當事人取得和解契約所訂明權利之效力。」
      ，民法第736條、第737條分別定有明文。
   2、乙○○向丙○○購買上述二款圖樣花紙，製成腰帶花磁磚
      並出售他人，經上訴人負責人丁○○發覺後，兩造經証人
      劉錦池之協調，於91年8 月間，由乙○○出面於上豪味餐
      廳宴請丁○○吃飯，商討雙方關於著作權侵權爭議事，丙
      ○○亦到場，此為兩造所不爭執；而依證人劉錦池之証述
      ，伊認為經過該餐會後侵害著作權之事就算了，則依前開
      說明，丁○○接受乙○○之餐飲，並由証人劉錦池在場協
      調，堪認丁○○與乙○○間就宴客之前所發生販售上述二
      款腰帶花磁磚之侵害著作權行為，雙方已有和解之合意，
      丁○○經過該次餐會後，即不再對乙○○追究（即放棄請
      求權），參以乙○○於餐會後即向吉東鋒建材企業有限公
      司負責人左耀陵回收編號708號腰帶花磁磚，有回收証明
      書一紙在卷（見原審卷一第124頁），並經証人左耀陵到
      庭証明屬實（見原審卷一第144頁），上訴人之訴訟代理
      人於原審亦表明對証人劉錦池所証述之內容無意見，伊係
      追究餐會以後之事情（見原審卷一第144頁），此部分乙
      ○○之辯解應屬事實而可採信，上訴人與乙○○間就91年
      1 月起至8 月止所發生之侵害著作權之事實已達成和解，
      上訴人即無權再就此段期間內販售上述二款腰帶花磁磚行
      為主張損害賠償。至於丙○○部分則因其僅係受邀參加餐
      會，且丁○○在當時並未提到丙○○涉有侵權，証人劉錦
      池所証述內容亦僅係針對乙○○，自難認丁○○與丙○○
      於該次餐會同時達成和解。
   3、再依上訴人起訴狀所主張之事實，其起訴內容係針對乙○
      ○、丙○○自餐會後之91年10月起至94年3 月16日止，再
      度發現市面上有侵權產品繼續販售，而主張侵權行為損害
      賠償請求，則依上訴人所主張之侵權行為，應係於91年8
      月兩造餐會之後所新發生之事實，自難認包含在和解範圍
      之內，故上訴人主張於91年10月以後甲等公司及乙○○販
      售上述二圖樣之腰帶磚之行為，兩造間並未達成和解屬實
      ，此部分乙○○辯稱上訴人已放棄損害賠償請求權，殊非
      可採。
（五）上訴人之請求權時效是否罹於時效而消滅？
   1、按因侵權行為所生之損害賠償請求權，自請求權人知有損
      害及賠償義務人時起，2年間不行使而消滅，自有侵權行
      為時起，逾10年者亦同，民法第197條第1項定有明文。
      依丙○○及乙○○之自白，丙○○僅於91年1月間一次重
      製二圖樣花紙各800朵出售與乙○○，合計1600朵，而上
      訴人並未舉証証明丙○○除此次之外尚有其他擅自印製系
      爭圖樣花紙之侵權行為，應認丙○○僅有於91年1月間所
      為一次重製花紙之侵權行為，而上訴人之負責人丁○○於
      91年8月間經由証人劉錦池出面協調，由乙○○宴請赴餐
      會時，丙○○亦有到場，雙方並就侵害著作權之行為加以
      協調，堪認上訴人至遲於宴餐時即已知悉乙○○所燒製之
      腰帶花磁磚之花紙係購自丙○○，應認自斯時起，上訴人
      已知悉丙○○有侵害其著作權之行為，然其竟至93年10月
      6日始對丙○○及福興榮公司提起本件損害賠償之訴，顯
      已逾上述2年之消滅時效，故丙○○及福興榮公司提出時
      效抗辯，於法有據，上訴人請求福興榮公司及丙○○損害
      賠償部分，於法不應准許。
   2、至於就乙○○及甲等公司部分，依據上訴人之起訴狀所記
      載之侵權時間（見原審卷一第8頁，本院卷一第47頁）係
      自91年10月24日起至92年1月16日止（嗣上訴本院後更正
      時間為自91年10月24日起至94年3月16日止，見本院卷一
      第191頁），均未提及91年10月24日以前之行為，乙○○
      及甲等公司誤認上訴人就91年1月至8月間之侵權行為提出
      請求，其爰以為時效抗辯，殊屬誤會。至於就91年10月24
      日以後至92年1月16日之行為，依據丁○○在原審刑事庭
      所稱，伊係於91年10月24日才發現並開始蒐証，則其於93
      年10月6日提起本件訴訟，尚未逾2年消滅時效，此部分甲
      等公司及乙○○所為時效抗辯，不足採信。
（六）被上訴人是否為故意行為？
   1、乙○○否認有明知上訴人係著作權人，而為販售交付系爭
      圖樣腰帶花磁磚之侵權行為，辯稱伊自91年8 月以後即未
      再出售系爭圖案之腰帶花磁磚，附表編號3、9係甲等公司
      職員庚○○於91年10月1日、21日在乙○○不知情之狀況
      下，逕行將「海洋之一」腰帶花磁磚100片販售予立暐建
      材行；「旅途之二」腰帶花磁磚150片販售予玉光磁磚行
      ，至於附表所列其餘之磁磚乃上訴人自協成、永昱、吉村
      、萬人材料行所購買，業經板橋地檢署檢察官指揮對上開
      公司銷售系爭圖案磁磚人員加以訊問，並作成公務電話記
      錄表，足証均非屬甲等公司所製造銷售，與甲等公司及乙
      ○○無涉等語在卷，並提出板橋地檢署92年度他字第1525
      號公務電話紀錄表四紙為証（見本院卷二第314-317 頁）
      。
   2、茲就上訴人所列之附表各項行為分別論如下：
      a、附表編號1：
         據上訴人自稱係丁○○向協成建材行於91年10月24日
         所購得，並提出出貨單及名片各一紙為証（見原審卷
         一第9、34、35頁，卷二第18頁），惟依板橋地檢署公
         務電話紀錄內容顯示「協成建材行黃薏臻表示編號708
         、7402腰帶都是向長堤建材公司購買的，我們只是跟
         中盤商長堤公司買的，... 」（見本院卷二第317頁）
         ，尚乏具體事証可証明與甲等公司有何關係，難認係
         由甲等公司所販售。
      b、附表編號2：
         據上訴人自稱係91年10月29日係由公司董事田文增向
         永昱建材行購買，並提出收據及陳春明名片一紙為証
         （見原審卷一第9、39頁、卷二第18頁），惟依據板橋
         地檢署公務電話紀錄內容顯示「永昱建材有限公司陳
         春明稱91年10月29日出售田先生7402、708A腰帶，我
         是向裕益工廠買的，該產品應是裕益工廠出產的，...
         ，當天田先生要求買7402、708A腰帶，其才去調貨，
         ...，永昱公司並無銷售該7402、708A腰帶」（見本院
         卷二第315頁），亦難認係甲等公司所販售。
      c、附表編號3：（與編號9一同論述於後）
      d、附表編號4：
         據上訴人自稱係丁○○於91年11月2日向吉村建材行購
         買708A、7402腰帶磚，吉村建材行蔡淑惠回函表示系
         爭腰帶磚係向玉光建材行購買，而玉光建材行係購自
         甲等公司，並提出吉村建材行發票、名片及回覆函為
         証（見原審卷一第9、37、38頁，卷二第18頁）。惟據
         板橋地檢署公務電話紀錄內容顯示「吉村建材行蔡淑
         惠表示91年11月2日所銷售之7402、708A腰帶是向玉光
         建材買的，... 發票上面寫的「甲等」字樣在該公司
         原稿上並無載明」（見本院卷二第316頁），亦難認係
         甲等公司所販售。
      e、附表編號5：
         據上訴人自稱係丁○○於91年11月6日向台昇建材行購
         買，並提出收據及名片各一紙為証（見原審卷一第9、
         36頁，卷二第18頁），然僅憑該紙收據及名片尚無法
         証明系爭腰帶磚係由甲等公司所銷售，故尚難認係由
         甲等公司所販售。
      f、附表編號6：
         據上訴人主張此部分係裕益公司轉售予勝利建材行，
         並提出91年11月7日之估價單一紙、勝利建材行李桶生
         回函予春明之信函一紙為証（見原審卷一第10、44、
         45頁，本院卷一第175），則依其主張本與甲等公司無
         涉，難認係甲等公司所販售。
      g、附表編號7：
         據上訴人自稱係委託羅際森於92年1月16日向萬人建材
         有限公司購買7402腰帶磚，708A腰帶磚，並提出萬人
         建材有限公司送貨單、發票、名片及照片等為証（見
         原審卷一第9、10、40-42頁），惟依據板橋地檢署公
         務電話紀錄內容顯示「萬人建材有限公司會計王莉莉
         稱92年1月15日羅際森來買磁磚時由我銷售，... 我銷
         售的腰帶並非甲等磁磚所生產，店內未銷售編號708A
         、7402磁磚，92年1月15日賣給羅際森的腰帶是我們公
         司的工廠琦麗磁磚股份有限公司所生產」（見本院卷
         二第314頁），自難認與甲等公司有任何關係。
      h、附表編號8：
         據上訴人主張係由甲等公司販售予國凱建材行，伊於
         93年12月9日購得，並提出國凱建材行統一發票一紙為
         証（見本院卷一第189、213頁，原審卷二第45-47頁）
         ，惟查，國凱建材行所開立之統一發票其上並無腰帶
         磚之號碼，至無法依該發票而認定所販售之腰帶磚為
         何物，再依上訴人所提出之照片之編號為2071，亦與
         上訴人所指甲等公司侵害其著作權之腰帶磚編號7402
         或708A不同，故此部分應認上訴人並未舉証以實其說
         ，尚難認其向國凱建材行所購之腰帶磚係甲等公司所
         販售之系爭花紙圖樣之磁磚。
      i、附表編號3、9：
         據証人甲等公司職員庚○○証稱伊於91年10月1日出售
         海洋之一（編號708A）100片，旅途之二（編號7402）
         100片腰帶磚給立暐建材行，同年10月21日出售旅途之
         二（即7402）腰帶磚150片給玉光建材行（見本院卷一
         第92頁），並有上訴人所提出之請款單、出貨單可按
         （見本院卷一第197、214頁），雖然上訴人所提出由
         玉光建材行銷售編號7402腰帶磚26支係在94年3月16
         日，但據玉光建材行之劉顯章在原審刑事庭時所稱，
         伊確係於91年10月21日向甲等公司進貨7402，共150支
         ，每支21元，因有剩貨26支剛好有人來拿就全部賣給
         他（見本院卷一第219-222頁），則就編號3、9之腰帶
         磚係由甲等公司所販售，應堪認定。乙○○雖辯稱伊
         在91年8月餐會後已將貨物回收，庚○○把它銷售伊不
         知情云云，但庚○○乃甲等公司之職員，而且在本院
         已表明凡是在公司的磁磚都是要出售的，老闆乙○○
         並未交代伊不能出售編號7402、708A之腰帶磚（見本
         院卷一第92頁），則庚○○在甲等公司店內本於其職
         務銷售編號7402、708A腰帶磚，即屬甲等公司之使用
         人，甲等公司仍應負同一之責任。查乙○○於91年8月
         與丁○○餐會後即向吉東鋒建材企業有限公司負責人
         左耀陵回收編號708號腰帶花磁磚，已如前述，而91年
         10月1日、21日販售予立暐建材行、玉光建材行之7402
         、708A號腰帶磚又非乙○○所親為，參以玉光建材行
         劉顯章在原審刑事庭亦供稱乙○○在伊購買後有通知
         伊貨有問題暫不要賣（見本院卷一第220、221頁），
         足証甲等公司及乙○○於91年10月1日及21日之銷售行
         為係因一時失察下之過失行為，尚難認係明知而故意
         販售。
    3、至於丙○○、福興榮公司之侵權行為，因上訴人對其之
       損害賠償請求權已罹於時效，故就其侵權行為係屬故意
       或過失，即無論述必要。
（七）被上訴人裕益公司是否有侵權行為？
   1、被上訴人裕益公司及甲○○○均否認有本件之侵權行為。
   2、上訴人對被上訴人裕益公司及甲○○○所提出違反著作權
      之告訴，亦經檢察官處分不起訴確定在案，有台灣板橋地
      方法院檢察署93年度偵字第12884號不起訴處分書、台灣
      高等法院檢察署93年度上聲議字第4248號處分書可案（見
      原審卷一第78-81、105-108頁）。
   3、上訴人主張裕益公司有販售腰帶磚之行為，雖提出91年11
      月7日之勝利建材行估價單及李桶生之回函一紙（見原審
      卷一第44、45頁），但依該估價單，尚無法認係銷售編號
      7402、708A腰帶磚，而依李桶生於91年12月26日之回函內
      容亦未提及任何侵害著作權之物品，亦難憑該紙函文而認
      裕益公司有何侵權行為。
   4、綜上所述，尚乏具體事証可資証明被上訴人裕益公司、甲
      ○○○有上開侵權行為。
（八）上訴人請求損害賠償之金額應依修正前或修正後之著作權
      法第88條？
   1、經查，甲等公司於91年10月1日、同月21日販售侵害上訴
      人著作權之腰帶花磁磚，核其行為係發生於著作權法第88
      條第3項於92年7月9日修正前，本件自應適用修正前之著
      作權法，核先敘明。
   2、按修正前著作權法第88條明定被害人請求損害賠償時，得
      就下列各款擇一請求：（1）依民法第216條之規定，但被
      害人不能証明其損害時，得以其行使權利依通常情形可得
      預期之利益，減除被侵害後行使同一權利所得利益之差額
      ，為其所受損。（2）請求侵害人因侵害行為所得之利益
      ，但侵害人不能証明其成本或必要費用時，以其侵害行為
      所得之全部收入，為其所得利益。如被害人不易証明其實
      際損害額，得請求法院依侵害情節在1萬以上100萬元以下
      酌定賠償額，如損害行為屬故意且情節重大者，賠償額得
      增至500萬元。本件上訴人並無法舉證證明福興榮公司、
      丙○○所製作花紙圖樣超過1600朵，亦無法舉証証明甲等
      公司所製作及販售之腰帶花磁磚數量，其主張甲等公司及
      乙○○所製作之腰帶磁磚有數十萬片，顯然無據。再查乙
      ○○於91年8月與丁○○餐會後，已要求吉東峰建材企業
      有限公司回收腰帶花磁磚366片，上訴人亦表明本件係針
      對91年8月以後之侵權行為加以請求，而依上所述，甲等
      公司在91年10月間所販售侵害上訴人著作權之腰帶磚總數
      為350片（即海洋之一100片、旅途之二250片），故上訴
      人得對甲等公司及乙○○請求損害賠償之金額，自應依修
      正前著作權法第88條第1項第2款之規定計算，即依侵害人
      甲等公司因侵害行為所得之利益，於侵害人不能就其成本
      或必要費用舉証時，以侵害行為所得之全部收入為其得利
      益，依據甲等公司之請款單，每片售價為21元，復參以玉
      光建材行劉顯章亦表明每片進價為21元（見本院卷一第21
      9頁），再參以上訴人所提出之購買價格，每片自35元至
      70元不等，故縱以最高價70元計算，甲等公司可獲之利益
      為24,500元（70×350＝24,500），故在甲等公司所獲利
      之範圍內（即24,500元），上訴人請求甲等公司及乙○○
      連帶賠償，應予准許，逾此部分之請求，不應准許。
八、綜上所述，上訴人依據侵權行為損害賠償之法律關係，請求
    被上訴人甲等公司、乙○○應連帶給付24,500元，及自起訴
    狀繕本送達翌日即93年11月11日（見原審卷一第58頁）起至
    清償日止按年利率百分之五計算之利息，為有理由，應予准
    許，逾此部分之請求，不應准許。原審就前開應予准許部分
    ，所為上訴人敗訴之判決，尚有未洽，上訴意旨指摘原判決
    不當，求予廢棄改判，為有理由，至於就不應准許部分，原
    審所為上訴人敗訴之判決，其理由雖與本院不同，但結果並
    無二致，仍應維持，此部分上訴人上訴指摘原判決不當，求
    予廢棄改判，為無理由。
九、本件事證已臻明確，兩造其餘攻擊防禦方法及未經援用之舉
    証，經本院詳加斟酌後，認與本件判決結果不生影響，爰不
    一一論述，附此敘明。
據上論結，本件上訴為一部有理由，一部無理由，依民事訴訟法
第449條第2項、450條、第79條、第85條第2項，判決如主文。
中　　華　　民　　國　　96　　年　　7 　　月　　18　　日
　　　　　  　　　　民事第十四庭
                        審判長法　官  許正順
　　　　　　　  　　　　      法　官  黃麟倫
　　　　　　　　  　　　      法　官  張  蘭
正本係照原本作成。
如不服本判決，應於收受送達後20日內向本院提出上訴書狀，其
未表明上訴理由者，應於提出上訴後20日內向本院補提理由書狀
（均須按他造當事人之人數附繕本）上訴時應提出委任律師或具
有律師資格之人之委任狀；委任有律師資格者，另應附具律師資
格證書及釋明委任人與受任人有民事訴訟法第466條之1第1項但
書或第2項（詳附註）所定關係之釋明文書影本。
中　　華　　民　　國　　96　　年　　7 　　月　　18　　日
　　　　　　　　　　　　　　　書記官  應瑞霞
附註：
民事訴訟法第466條之1（第1項、第2項）：
對於第二審判決上訴，上訴人應委任律師為訴訟代理人。但上訴
人或其他法定代理人具有律師資格者，不在此限。
上訴人之配偶、三親等內之血親、二親等內之姻親，或上訴人為
法人、中央或地方機關時，其所屬專任人員具有律師資格並經法
院認為適當者，亦得為第三審訴訟代理人。
